【裁判字號】    95,台上,1765
【裁判日期】    950810
【裁判案由】    損害賠償等
【裁判全文】
最高法院民事判決            九十五年度台上字第一七六五號
    上  訴  人  甲○○
                丁○○
                乙○○
                丙○○
    共      同
    訴訟代理人  路春鴻律師
                江肇欽律師
    被 上訴 人  戊○○
    訴訟代理人  耿淑穎律師
                王彩又律師
上列當事人間請求損害賠償等事件，上訴人對於中華民國九十四
年十月十一日台灣高等法院第二審判決（九十四年度上字第一七
五號），提起上訴，本院判決如下：
    主  文
原判決廢棄，發回台灣高等法院。
    理  由
本件上訴人主張：被上訴人之被繼承人林水傳、上訴人之被繼承
人林水連、及訴外人林水塗三兄弟，就坐落新竹市○○○段一三
三、一三三之一、之二等號土地，各以應有部分六分之一，共同
信託登記予林水傳；民國六十九年八月九日林水傳死亡，前述三
筆土地由其繼承人林陳勉、被上訴人、及林鏡輝辦理繼承登記，
旋經協議其中第一三三之一、之二地號土地，由訴外人林陳勉、
林鏡輝將逾其應繼承部分，分別移轉登記返還予訴外人林水塗、
及林水連，至於第一三三地號土地暫不移轉；嗣第一三三地號土
地被政府徵收，除發給補償費外，並分別由林陳勉、被上訴人、
及林鏡輝依序獲配新竹市○○段○○段五○二、五○三、二三六
地號土地；七十四年十二月間林水連、林水塗與林水傳之繼承人
等第二次協議，林陳勉獲配之第五○二地號土地（以下稱系爭土
地），應移轉登記予林水連。詎八十年八月十二日林陳勉竟以贈
與原因，將系爭土地所有權移轉登記予被上訴人之子林世聰，致
陷給付不能，林陳勉業於八十一年間亡故，被上訴人為其繼承人
，自應與所有繼承人負連帶損害賠償責任等情；爰基於民法第二
百二十六條第一項、第一千一百五十三條、二百七十三條之規定
，求為命被上訴人給付上訴人新台幣（下同）四百七十九萬二千
元本息之判決。
被上訴人則以：林水連、林水塗及林水傳三兄弟並無將前開土地
信託登記予林水傳之事實。縱認林水連與林水傳之繼承人等人間
有前述第二次協議，惟因林水連膝下無子，林陳勉將么子林鏡波
過繼予林水連收養，林水連將系爭土地贈與予林鏡波，而林鏡波
轉贈與予生母林陳勉，又由林陳勉贈與予其孫即被上訴人之子林
世聰，為節省稅捐由林陳勉直接移轉登記予林世聰，是項贈與行
為為履行道德上之義務，非得撤銷；且信託關係於受託人死亡時
消滅，受託人林水傳已於六十九年間死亡，上訴人等就系爭土地
返還請求權之時效，早已罹於時效而消滅，即使自七十四年十二
月間第二次協議起算，其請求權亦罹於時效而消滅，上訴人遲至
九十二年八月間始提起本件訴訟，被上訴人自得拒絕給付等語，
資為抗辯。
原審維持第一審所為上訴人敗訴之判決，駁回其上訴，無非以：
上訴人主張之事實雖據提出原法院八十八年度上字第七三八號之
民事確定判決（林鏡輝與林水塗之繼承人林漢文等間請求移轉土
地所有權事件）、系爭土地登記謄本等為證。惟依信託法八十五
年一月二十六日公佈施行前之實務見解，認為信託關係，係以當
事人間之信任關係為基礎，其性質與委任關係類似，可類推適用
民法第五百五十條規定，認信託關係因當事人一方死亡而消滅。
受託人之繼承人應保管信託財產，至委託人請求返還止。林水傳
死亡後，七十年七月間林水連、林水塗與林水傳之繼承人即被上
訴人及其母林陳勉、弟林鏡輝，既已遵循協議將其中一三三之一
、之二地號農地所有權應有部分，分別辦妥移轉登記返還予林水
連、林水塗，除足徵本件信託關係，已因林水傳死亡而消滅外，
亦足認林水連自七十年七月間繼承登記完成後已可得行使其對林
水傳繼承人第一三三地號土地之返還請求權，是其消滅時效應自
七十年七月間起算。又消滅時效，因承認而中斷，時效中斷者，
自中斷之事由終止時，重行起算，民法第一百二十九條第一項第
二款、第一百三十七條第一項亦分別定有明文。本件林水連對於
林水傳繼承人，得請求返還之第一三三地號土地，因經政府徵收
獲有補償金及配購前述五○二等地號土地，於七十四年十二月間
第二次協議由林水傳之繼承人林陳勉將所獲補償金及所配購五○
二地號土地之所有權，交付、移轉登記予林水連，則依前揭規定
，林水連之請求權消滅時效，因林水傳繼承人等之承認而中斷，
應自七十四年十二月間起重行起算。上訴人之被繼承人林水連遲
至九十二年八月十四日始提起本件訴訟，顯已逾十五年，其請求
權已罹於時效而消滅。因認上訴人之請求尚非有據，不應准許等
詞，為其判斷之基礎。
按消滅時效，自請求權可行使時起算，民法第一百二十八條前段
定有明文，是消滅時效以請求權可得行使為前提，倘請求權客體
因滅失或強制徵收而不存在，計算其消滅時效，自乏意義。又時
效中斷者，自中斷之事由終止時，重行起算，同法第一百三十七
條第一項亦定有明文。既謂「重行起算」自係指其請求權仍屬同
一而言。本件林水傳死後應返還之受託財產第一三三地號土地，
於七十四年十二月間，因經政府徵收而獲得補償金及配購前述五
○二等地號土地，並於七十四年十二月間第二次協議由林水傳之
繼承人林陳勉將所獲配購五○二地號土地之所有權，交付、移轉
登記予林水連，為原審確定之事實，則林水傳之繼承人就原應返
還之受託財產第一三三地號土地已因強制徵收而不存在，嗣獲配
購五○二地號土地之所有權，依第二次協議雖有移轉登記之義務
，惟其與原應返還之受託財產第一三三地號土地，其請求權並非
同一，前述五○二地號土地之所有權何時登記為林陳勉名下，此
攸關林水連請求林陳勉移轉該五○二號土地之請求權時效之起算
日期，原審未詳予查明，遽認應自七十四年十二月間起算，謂上
訴人之請求權已罹於時效而消滅，而為上訴人不利之判決，自有
違誤。上訴意旨，指摘原判決不當，求予廢棄，非無理由。
據上論結，本件上訴為有理由。依民事訴訟法第四百七十七條第
一項，第四百七十八條第二項，判決如主文。
中    華    民    國  九十五  年    八    月    十    日
                      最高法院民事第七庭
                          審判長法官  劉  延  村
                                法官  劉  福  來
                                法官  黃  秀  得
                                法官  吳  謀  焰
                                法官  李  寶  堂
      本件正本證明與原本無異
                                      書  記  官
中    華    民    國  九十五  年    八    月  二十八  日
                                                     ｍ


司法院資訊處製作；財團法人民間司法改革基金會備份。
